臺灣臺中地方法院刑事判決　　　　　　　　　　　　　九十年度訴字第一五七四號
　　公　訴　人　臺灣臺中地方法院檢察署檢察官
　　被　　　告　乙○○
　　選任辯護人　王信雄
右列被告因偽造有價證券案件，經檢察官提起公訴（八十九年度偵字第一九０八二號
、九十年度偵字第四一號），本院判決如左：
    主  文
乙○○無罪。
    理  由
一、公訴意旨略以：被告乙○○與不詳姓名年籍之成年人共同意圖供行使之用，基於
    犯意聯絡及行為分擔，於不詳時地，由該不詳姓名、年籍之成年人偽造證人「戊○○」（另由臺灣臺中地方法院檢察署檢察官為不起訴處分確定）之簽名，共同
    簽發發票日：民國八十七年十二月二十八日，票號：四七五一五一號，到期日八
    十八年一月十五日，面額新臺幣（下同）六萬元之本票一紙，連同業經法院拍賣
    ，已非證人戊○○所有之門牌號碼臺中市○○路○段二三一弄十三號建物及其所
    坐落土地之所有權狀影本，於八十七年十二月二十八日持向告訴人甲○○借貸六
    萬元，作為債權擔保，告訴人甲○○不疑有他，信以為真，乃如數借予被告乙○○。嗣上開本票到期後，告訴人甲○○屢向被告乙○○催討，均未獲置理，乃轉
    而向證人戊○○求償，經證人戊○○否認簽發該紙本票後，始悉上情。因認被告
    乙○○涉有刑法第二百零一條第一項偽造有價證券罪嫌。
二、按犯罪事實應依證據認定之，無證據不得推定其犯罪事實；又不能證明被告犯罪
    者，應諭知無罪之判決，刑事訴訟法第一百五十四條、第三百零一條第一項分別
    定有明文。次按事實之認定，應憑證據，所謂證據，須適於為被告犯罪事實之證
    明者，始得採為斷罪資料，如未能發現相當證據，或證據不足以證明，自不能以
    推測或擬制之方法以為裁判基礎。又認定犯罪事實所憑之證據，雖不以直接證據
    為限，間接證據亦包括在內，然而無論直接或間接證據，其為訴訟上之證明，須
    於通常一般之人均不致有所懷疑，而得確信為真實之程度者，始得據為有罪之認
    定。且認定不利於被告之事實，須依積極證據，苟積極證據不足為不利於被告事
    實之認定時，即應為有利於被告之認定，更不必有何有利之證據，最高法院五十
    三年台上字第二七五０號、四十年台上字第八六號、七十六年台上字第四九八六
    號、三十年上字第八一六號、分別著有判例可資參照。
三、公訴人認被告乙○○涉有右開犯行，無非係以告訴人甲○○之指訴、證人戊○○
    之證述、前開本票、土地及其建物之所有權狀影本，暨參以前開本票上發票人「
    戊○○」之筆跡，與證人戊○○當庭書寫之筆跡不同，證人戊○○與被告互不認
    識，非親非故，無任何往來關係，豈有在上開本票簽名及交付上開權狀影本，為
    被告乙○○債務擔保之理，資為論據。訊據被告對於有於右揭時、地持上開本票
    及土地及建物所有權狀影本向告訴人甲○○借貸六萬元之事實，固供承不諱，惟
    堅詞否認有何偽造有價證券之犯行，辯稱：借款前一日曾以電話商請證人戊○○
    擔任借款保證人，有獲證人戊○○之同意，並允諾會至伊住處。上開本票即是借
    款當日在伊住處所簽發，發票人處「戊○○」三字及身分證字號，係證人戊○○
    親自書寫，住址部分則係證人丁○○徵得證人戊○○同意而填載等語。
四、經查：
（一）告訴人甲○○指訴：因與被告係朋友關係，乃於八十七年十二月二十八日借款
      六萬元予被告，並由被告交付上開本票及證人戊○○所有位在臺中市○○路○
      段二三一弄十三號建物及所坐落土地之所有權狀影本以為擔保。詎本票屆期後
      ，屢經催討，均無所獲，經查詢結果始知上開建物早於八十七年十二月前即已
      遭法院拍賣等情，固提出上開本票、土地所有權狀、建築改良物所有權狀、民
      事本票裁定、證人戊○○與告訴人甲○○間確定本票債權不存在事件之民事判
      決各一份以資佐憑。然告訴人甲○○於偵查中已陳稱：「（問：你與戊○○是
      否認識？）不認識」「（問：乙○○交付給你本票及土地建築物影本時，戊○○是否在場？）不在場」「（問：你在乙○○家即太平市○○○街二九號有無
      看到戊○○之人？）當時我沒有進去乙○○家裡，她拿這些資料在外面給我看
      ．．．」等語，有警訊、偵訊筆錄可考。據此，告訴人甲○○對於被告與證人
      戊○○間究竟有無擔任借款保證人之約定，被告何以能取得證人戊○○所有之
      土地及建築改良物所有權狀影本，以及上開本票上何以會有證人戊○○之簽名
      等節，顯然均不知情，自難以告訴人甲○○之上開指述，據為認定被告有無右
      開偽造有價證券犯行之憑證。
（二）又經本院檢送上開本票原本；被告、證人戊○○、丁○○當庭書寫字稿；
      證人戊○○於警訊、偵訊時之筆錄（按筆錄末了有證人戊○○之簽名）；
      證人丙○○於八十八年二月二十日簽立之附條件買賣契約書原本（按契約書上
      有證人戊○○對保之簽名，證人戊○○於本院九十年八月二十九日訊問時承認
      為其親自簽名，嗣於九十一年十月十四日審理時則否認之）等文件，送請法務
      部調查局為筆跡鑑定結果，該局於九十一年五月二十九日以調科貳字第０九一
      ００二七七六七０號函復稱：「因送鑑參考資料戊○○當庭及筆錄紙上簽名字
      跡間之書寫變化差異過大，致難以確認其筆劃特徵，又本票與契約書上「戊○○」簽名筆跡均只有一式簽名供參，亦難以確認其與其他胡、楊兩員參考資料
      筆跡間之異同，本案依目前送鑑資料評估，歉難鑑定。」嗣經本院再檢送上開
      資料，另送請內政部警政署刑事警察局為筆跡鑑定結果，該局於九十一年八月
      二十九日亦以刑鑑字第０九一０二二五一七０號函復表示：「本案附條件買賣
      契約書及本票上「戊○○」簽名筆跡，因書寫方式不同，二者無法比對；有關
      是否與戊○○等三人筆跡相符部分，因庭寫字跡均有做作之虞，仍請再蒐集戊○○平日所寫與待鑑簽名、住址等類同筆跡多件，連同原送鑑資料，彙送本局
      憑辦。」有上開二函附卷可稽。然訊之證人戊○○則答稱：因搬家多次，已找
      不到平日書寫文件，亦未申辦信用卡，且係做小吃生意，平常很少書寫文字等
      語，有訊問筆錄可考。是以，證人戊○○因未能提供鑑定單位所需之平日書寫
      筆跡文件，致使上開二鑑定單位均無從依現有之卷證資料，就上開本票發票人
      處「戊○○」之簽名是否為證人戊○○所親自簽署一節，加以鑑定。據此，被
      告辯稱上開本票發票人處「戊○○」三字係證人戊○○本人簽名等語，及證人
      戊○○堅詞否認上開本票發票人處「戊○○」三字係其所自為等語，究竟孰是
      孰非，顯無法依科學方式檢測得知。
（三）而就前述送鑑資料以肉眼觀之，上開本票上「戊○○」三字之筆跡固與證人戊○○於卷內所存文件上之親筆簽名非屬一致，惟與被告與證人丁○○二人之筆
      跡亦非相同。公訴人雖亦認上開本票上之「戊○○」係由不詳姓名、年籍之成
      年人所偽造，然就被告確實知悉上開本票係由該不詳姓名、年籍之成年人偽造
      證人戊○○之簽名而簽發，或與該不詳姓名、年籍之成年人有何共同意圖供行
      使之用而偽造上開本票，持以借款之犯意聯絡及行為分擔等節，則未提出任何
      證據以實其說，揆諸前揭說明，已難遽認被告有何偽造上開本票之情事存在。
（四）公訴人雖依常理，認證人戊○○與被告互不認識，非親非故，無任何往來關係
      ，並無在上開本票簽名及交付上開權狀影本，為被告乙○○債務擔保之理。然
      查，被告曾於八十八年二月二十日，在證人丙○○以附條件買賣方式購買車牌
      號碼Ｍ六─六０九二號自小客車時，擔保連帶保證人並於對保時親自簽名在該
      附條件買賣契約書之對保人欄等情，業據證人戊○○於本院九十年八月二十九
      日審理時自承在卷，核與證人丙○○結證稱：「（問：認識被告及證人戊○○
      ？）均認識。因為我當時要買車，需要有房屋的人作保證，我告訴被告此事，
      被告說要幫我找朋友幫忙，後來他就介紹戊○○給我認識，戊○○也確實有幫
      我保證。」等語相符，並有附條件買賣契約書一份在卷足憑。證人戊○○嗣後
      於本院九十一年十月十四日審理時，雖翻異前詞，改稱：「（問：對於證人丙○○前庭所述及買賣契約書有何意見？）我有簽立壹份委託書讓他們辦理退稅
      ，並不是要當他們的保證人，我根本與他們不認識。」「（問：為何前庭承認
      買賣契約書上面簽名是你所簽立的？）我是承認我有簽立壹份委託書，並不是
      買賣契約書。．．．提示的這份契約書不是我簽立的。」惟查，本院於九十年
      八月二十九日審理時即係提示該份附條件買賣契約書訊以：「曾擔任丙○○購
      車之連帶保證人？」，證人戊○○答稱：「是，其上簽名亦我所簽」等語，並
      未提及委託書一事等情，有該次審判筆錄可考。則依常情，上開附條件買賣契
      約書對保欄內「戊○○」之簽名，苟非證人戊○○所親自簽署，豈有於本院初
      次提示訊問時，即自承係親自所為之理？是以證人戊○○嗣後改稱，與常情相
      悖，應認其初次所證之內容較為可採。證人戊○○復陳稱：「（問：究竟何時
      與證人丙○○見面？）我根本沒有在被告家裡見過這個人。我第一次與證人丙○○見面是在汽車公司門口，是丁○○約我在那裡見面．．．」「（問：為何
      當證人丙○○保證人？）我也不知道．．．」等語，據此，證人戊○○為原本
      素不相識之人擔任連帶保證人之情形，顯非從未發生。則公訴人徒憑前述一般
      常理即推認證人戊○○不可能為本無往來之被告擔保債務云云，自嫌速斷。退
      步言之，公訴人上開推理縱使成立，至多亦僅能說明證人戊○○就被告向告訴
      人甲○○借款六萬元一事，並未同意擔任保證人，但尚無法單憑此項推認，即
      據為證明被告與不詳姓名、年籍之成年人確有右開偽造有價證券之犯意聯絡及
      行為分擔之積極證明，應屬無疑。
（五）另查，被告辯稱證人戊○○所有門牌號碼臺中市○○路○段二三一弄十三號建
      物及所坐落土地之所有權狀影本係在伊住處證人戊○○、丁○○均在場之情形
      下，由證人戊○○交由證人丁○○，再持交被告等語，雖為證人戊○○所否認
      ，並證稱：當初是因為前開建物有向銀行貸款，經法院拍賣後，證人丁○○表
      示有認識之友人會辦理退稅手續，才將前開建物及所坐落土地之所有權狀影本
      及印章交給證人丁○○，當時有證人葉偉樑在場，伊不認識亦未看過被告等語
      。然證人葉偉樑到庭卻證稱：「．．．我知道證人戊○○要拿證件給證人丁○○，但我沒有跟著去。我所知道的內容是證人丁○○跟我講的．．．」「（問
      ：後來證人戊○○與證人丁○○如何聯繫，你是否瞭解？）我不瞭解。」等語
      ；另證人丁○○於本院訊問時亦證述：「（問：戊○○稱將權狀影本交予你辦
      房屋退稅之事？）沒有，我根本不會辦」「（問：乙○○稱權狀影本是你轉交
      的，有何意見？）不知道。我只記得戊○○是坐計程車來的，我叫戊○○自己
      去與乙○○談．．．」等語。姑不論被告取得上開建物及土地所有權狀影本是
      由證人戊○○當面轉交，抑或證人丁○○另行交付取得，綜觀證人戊○○、葉
      偉樑及丁○○所證各節，顯均尚不足以證明被告對於證人戊○○交付上開建物
      及土地所有權狀影本資料，係為辦理退稅事宜一節，係有知悉。公訴人又未能
      就被告係在知悉證人戊○○前開房地業已遭法院拍賣及明知上開本票發票人處
      「戊○○」係經人偽造後，猶交付該房地之所有權狀影本及上開本票，以取信
      於告訴人甲○○之事實，舉出任何積極證據證明之，自難遽以認定被告有何公
      訴人所指之犯行。
（六）綜上所陳，公訴人所舉之證據均不足以證明被告犯罪，此外本院復查無其他證
      據證明被告確有公訴人所指之偽造有價證券之犯行。揆諸首揭說明，既無積極
      證據足認被告有偽造有價證券或詐欺之罪嫌，不能證明被告犯罪，依法應諭知
      無罪之判決。
據上論斷，應依刑事訴訟法第三百零一條第一項，判決如主文。
中      華      民      國      九十一      年      十    月    三十日
                                臺灣臺中地方法院刑事第二庭
                                    法  官  莊  嘉  蕙
右正本證明與原本無異。
如不服本判決，應於送達後十日內向本院提出上訴狀（須附繕本），上訴於臺灣高等
法院臺中分院。
                                    書記官
中      華      民      國      九十一      年      十    月    三十    日
